---
title: "Manipulação de dados"
---

```{r}
#install.packages("pacman")
library(pacman)
p_load(dplyr, nycflights13)

#?flights

flights
```


# Filter

Com a função `filter()` é possível selecionar linhas específicas, de acordo com o fator que deseja. Podem ser usados um ou vários fatores de seleção.

```{r}
filter(flights, month == 1, day == 1)
```

```{r}
filter(flights, month == 11 | month == 12)
```

```{r}
filter(flights, month %in% c(11, 12))
```


# Arrange

Para ordenar as colunas, podemos usar a função `arrange()`. A hierarquia é dada pela sequência dos fatores que são adicionados como argumentos da função.

```{r}
arrange(flights, year, month, day)
```

```{r}
arrange(flights, desc(arr_delay))
```


# Select

A função `select()` auxilia-nos na seleção de variáveis (colunas). A sintaxe é muito ao usado com o operador ´[´.

```{r}
select(flights, year, month, day)
```

```{r}
select(flights, year:day)
```

```{r}
select(flights, -(year:day))
```


# Mutate

Para criar novas variáveis, podemos usar a função `mutate()`. Um diferencial dessa função é que podemos utilizar variáveis criadas dentro do próprio comando. Se quisermos mostrar apenas as novas variáveis, podemos usar a função `transmute`.

```{r}
flights_sml <- select(flights, 
  year:day, 
  ends_with("delay"), 
  distance, 
  air_time)

flights_sml
```

```{r}
mutate(flights_sml,
  speed = distance / air_time * 60,
  hours = air_time / 60)
```

```{r}
mutate(flights_sml,
  gain = arr_delay - dep_delay,
  hours = air_time / 60,
  gain_per_hour = gain / hours
)
```

```{r}
transmute(flights,
  gain = arr_delay - dep_delay,
  hours = air_time / 60,
  gain_per_hour = gain / hours
)
```


# Summarise 

A função `summarise` nos permite resumir dados. Também é possível resumir dados em função de vários fatores com o `group_by`.

```{r}
summarise(flights, delay = mean(dep_delay, na.rm = TRUE))
```

```{r}
by_day <- group_by(flights, year, month, day)
summarise(by_day, delay = mean(dep_delay, na.rm = TRUE))
```

```{r}
by_dest <- group_by(flights, dest)
delay <- summarise(by_dest,
  count = n(),
  dist = mean(distance, na.rm = TRUE),
  delay = mean(arr_delay, na.rm = TRUE))
delay <- filter(delay, count > 20, dest != "HNL")
delay
```


# Operador %>% 

O pacote `dplyr` foi desenhado para trabalhar em conjunto que o operador em cadeia `%>%`. O que esse operador faz é aplicar o que está no LHS no primeiro parâmetro da função do RHS. Podemos também direcionar o local onde o conteúdo do LHS será aplicado informando um ´.´ como argumento.

```{r}
flights %>% 
  group_by(dest) %>% 
  summarise(count = n(),
    dist = mean(distance, na.rm = TRUE),
    delay = mean(arr_delay, na.rm = TRUE)) %>% 
  filter(count > 20, dest != "HNL")
```

```{r}
flights %>% 
  group_by(year, month, day) %>% 
  summarise(mean = mean(dep_delay))
```

```{r}
flights %>% 
  group_by(year, month, day) %>% 
  summarise(mean = mean(dep_delay, na.rm = TRUE))
```


# Tidy data

O conceito tidy data está muito bem descrito no [artigo de Hadley Wickham](https://www.jstatsoft.org/article/view/v059i10), onde ela apresenta o pacote [tidyr](https://cran.r-project.org/web/packages/tidyr/index.html) que contém uma gama de funções muito úteis para esse fim. Wickham também dedicou um capítulo específico sobre esse conceito em seu novo [livro](http://r4ds.had.co.nz/). Por tidy data, entendemos que:
  
* Variáveis estão dispostas em colunas.
* Observações estão dispostas em linhas.
* Os valores atribuídos às variáveis em cada observação formam a tabela.


# Exemplo dados produção de carne

```{r}
library(pacman)
p_load(readr, lubridate, tidyr)

carne <- read_csv2("dados/carne.csv")

carne
```

```{r}
carne_t1 <- carne %>% 
  gather(ano, ton, 2:12) %>% 
  mutate(ano = ymd(paste(ano, 01, 01, sep = "-")))

carne_t1
```

```{r}
# alternativa flexivel
carne %>% 
  gather(ano, ton, 2:dim(.)[2])
```

```{r}
# ou ainda 2:dim(.)
carne %>% 
  gather(ano, ton, -tipo)
```

```{r}
carne_t2 <- carne_t1 %>% 
  spread(tipo, ton) %>% 
  mutate(consumo = importacao + producao - exportacao)

carne_t2
```


# Exemplo dados estoque de café

```{r}
cafe <- read_csv2("dados/cafe.csv")

cafe %>% 
  mutate(ano = ymd(paste(ano, 01, 01, sep = "-")))
```

```{r}
cafe_t1 <- cafe %>% 
  gather(tipo, ton, arabica, robusta, dcaf, conab) %>% 
  mutate(estoque = ifelse(tipo %in% c("arabica", "robusta"), "privado", "governo"))

cafe_t1
```
