---
title: "Curso R - Manipulação de dados 2"
author: "Ítalo Cegatta"
date: "3 de junho de 2016"
output:
  html_document:
    keep_md: true
---

```{r setup, include=FALSE}
library(knitr)
opts_chunk$set(warning=FALSE, message=FALSE,
  fig.width=10, fig.height=8, dpi=300, fig.path='imagens/')
```

# Exemplo florestal

O objetivo desse roteiro é processar (de forma bem simples) um inventário. Primeiro vamos carregar os dados e fazer conhecer cada variável.

```{r}
library(pacman)
p_load(readxl, dplyr, tidyr, ggplot2, broom)

dados <- read_excel("dados_tume.xlsx")

summary(dados)

unique(dados$especie)

dados %>% 
  group_by(especie) %>% 
  summarise(
    n = n(),
    ndap = sum(!is.na(dap)),
    nh = sum(!is.na(h))
  )

ggplot(dados, aes(dap, h, colour=especie)) +
  geom_point() 

ggplot(dados, aes(dap, h, colour=especie)) +
  geom_point() + facet_wrap(~especie)
```

Não será preciso estimar as alturas das árvores, pois temos todas as alturas medidas. Mas para exemplificar, vamos testar dois modelos hipsométricos.

```{r}
hipso1 <-  lm(log(h) ~ I(1/dap) * especie, data = filter(dados, is.na(cod)))
summary(hipso1)
plot(hipso1, which = 1)

hipso2 <-  lm(log(h) ~ log(dap) * especie , data = filter(dados, is.na(cod)))
summary(hipso2)
plot(hipso2, which = 1)

AIC(hipso1, hipso2)

tidy(hipso1)

glance(hipso1)

dados$h_pred = cbind(exp(predict(hipso1, newdata = dados)))
dados

```

Seguindo o processamento, vamos calcular a secções transversal e estimar o volume usando o fator de forma 0,42 para todas as espécies.

```{r}
dados <- dados %>% 
  mutate(
    g = (pi/40000)*(dap^2),
    v = g*h*0.42
  )
dados
```

Agora vamos resumir os dados por espécie.

```{r}
parcela <- dados %>% 
  group_by(especie) %>% 
  summarise(
    n = sum(!is.na(dap)),
    d = mean(dap, na.rm=T),
    g = sum(g, na.rm=T),
    v = sum(v, na.rm=T)
  )
parcela

pov <- parcela %>% 
  transmute(
    Especie = especie,
    N = n*(10000/1440),
    G = g*(10000/1440),
    V = v*(10000/1440),
    IMA = V/4.5
  )
pov

ggplot(pov, aes(reorder(Especie, -V), IMA)) +
  geom_bar(stat = "identity")
```
